# Time-series analysis in R-INLA  
本章では、`INLA`で扱える時系列相関を考慮したモデルについて解説する。時系列分析についてより詳しい解説が必要な場合は、他の書籍を参照されたし[e.g., @Baba2018; @Baba2019; @Ravishanker2022]。  

## Simulation study  
以下では、シミュレーションデータを用いて話を進める。$Y_t$を時系列データとし、以下のモデル式をもとに得られるとする。  

$$
\begin{aligned}
&Y_t = \rm{Intercept} + \rm{Covariates_i} + \rm{Trend_t} + \epsilon_t \\ 
&\epsilon_t \sim N(0, \sigma^2_{\epsilon})
\end{aligned}
$$

ここでトレンド項($\rm{Trend_t}$)が$Times \times \beta$のように表せるとすれば、これは通常の線形回帰モデルである。しかしこの場合、時間的な疑似相関が生じてしまう。この問題を解決するため、いわゆるランダムウォークが用いられる。もっとも単純なランダムウォークモデルは以下のように書ける。[^foot10]  

[^foot10]: 基本的には、 @Baba2019 でローカルレベルモデルといわれているモデルである。      

$$
\begin{aligned}
&Y_t = \rm{Intercept} + \rm{Covariates_i} + \mu_t + \epsilon_t \\ 
&\mu_t = \mu_{t-1} + v_t\\
&\epsilon_t \sim N(0, \sigma^2_{\epsilon}) \; and \; v_t \sim N(0, \sigma^2_v)
\end{aligned}
$$

このモデルでは、互いに独立な残差$\epsilon_t$と$v_t$がある。以下、これらについて理解するために$\sigma_{\epsilon}$と$\sigma_{v}$に様々な値を当てはめたときにシミュレートされる$Y_t$を図示したのが図\@ref(fig:timeseries-sim)である。1行目の3つは$\sigma_{\epsilon} = 1,\sigma_v = 1$$、2行目の3つは$$\sigma_{\epsilon} = 1,\sigma_v = 0.1$$、3行目の3つは$$\sigma_{\epsilon} = 5, \sigma_v = 1$$、4行目の3つは$$\sigma_{\epsilon} = 1, \sigma_v = 5$$、5行目の3つは$$\sigma_{\epsilon} = 3, \sigma_v = 3$である。なお、線は$\mu_t$を、点は$Y_t$を表す。    

```{r timeseries-sim, fig.dim = c(7,10.5), fig.cap = "Examples of simulated data sets with different random walk trends. Each of the three panels on the same row represents a different simulation from the same model. The number above a panel is the simulation number. In simulations 1–3 (top row) we used σ ε = 1 and σ v = 1; in simulations 4–6 (second row) we used σ ε = 1 and σ v = 0.1; in simulations 7–9 we used σ ε = 5 and σ v = 1; in simulations 10–12 we used σ ε = 1 and σ v = 5; and in simulations 13–15 we used σ ε = 3 and σ v = 3."}

sigma_e <- rep(c(1,1,5,1,3), each = 3)
sigma_v <- rep(c(1, 0.1, 1,5,3), each = 3)

set.seed(123)
tmax <- 100
Intercept <-  3.2
y <- matrix(ncol = 15, nrow = tmax)
mu <- matrix(ncol = 15, nrow = tmax)
mu[1, 1:15] <- rnorm(n = 15, mean = 0, sd = 1)
y[1, 1:15] <- Intercept + mu[1,1:15] + rnorm(n = 15, mean = 0, sd = sigma_e)

for(j in seq_along(sigma_e)){
  for(i in 2:100){
     mu[i,j] <- mu[i-1,j] + rnorm(n = 1, 0, sigma_v[j])
     y[i, j] <- Intercept + mu[i,j] + rnorm(n = 1, 0, sigma_e[j]) 
  }
}

y %>% 
  data.frame() %>% 
  mutate(time = 1:n()) %>% 
  pivot_longer(1:15) %>% 
  mutate(name = as.numeric(str_replace_all(name, "X",""))) %>% 
  ggplot(aes(x = time, y = value))+
  geom_point(size = 0.5)+
  geom_line(data = mu %>% 
              data.frame() %>% 
              mutate(time = 1:n()) %>% 
              pivot_longer(1:15) %>% 
              mutate(name = as.numeric(str_replace_all(name, "X",""))),
            aes(y = value + Intercept),
            linewidth = 0.8)+
  facet_rep_wrap(~name, scales = "free",
                 repeat.tick.labels = TRUE,
                 ncol = 3)+
  theme_bw()+
  theme(aspect.ratio = 0.7)+
  labs(y = "Simulated data")
```
<br/>  

この図からは、$\sigma_v$が小さいとトレンド項($\mu_t$)の変動も小さく、なめらかであることが分かる(e.g., 2行目)。反対に、$\sigma_v$が大きいと$\mu_t$の変動が大きくなる。一方で、$\sigma_{\epsilon}$は大きいほど$Y_t$がトレンド項$\mu_t$の周りで大きくばらつく。ランダムウォークについてさらに詳しい解説は @Durbin2012 や @Baba2018 、@Baba2019 などを参照。  

## Trends in migration dates of sockeye salmon  
### Applying a random walk trend model  
以下では、ベニザケの回遊日を研究した @Crozier2011 のデータを用いる。  

```{r}
salmon <- read_csv("data/sockeye.csv")

datatable(salmon,
          options = list(scrollX = 30),
          filter = "top")
```
<br/>  

図\@ref(fig:salmon-mig)は年ごとの回遊日の中央値をプロットしたものである。  
```{r salmon-mig, fig.cap = "Time-series plot of (median) arrival day versus year.", fig.dim = c(8,4.5)}
salmon %>% 
  ggplot(aes(x = Year, y = MigDay))+
  geom_point()+
  geom_line()+
  theme_bw()+
  theme(aspect.ratio = 0.8)+
  labs(y = "Migration day")
```
<br/>  

リサーチクエスチョンは、このデータにトレンドが存在するかである。そこで、以下のランダムウォークモデルを適用する。  

$$
\begin{aligned}
&MigDay_t = \rm{Intercept}  + \mu_t + \epsilon_t \\ 
&\mu_t = \mu_{t-1} + v_t\\
&\epsilon_t \sim N(0, \sigma^2_{\epsilon}) \; and \; v_t \sim N(0, \sigma^2_v)
\end{aligned}
(\#eq:randomtrend)
$$

`INLA`では以下のようにモデルを実行できる。  
```{r}
m14_1 <- inla(MigDay ~ f(Year, model = "rw1"),
              control.compute = list(dic = TRUE),
              control.predictor = list(compute = TRUE),
              family = "gaussian",
              data = salmon)
```

モデルの推定結果は以下のように求められる。    
```{r}
summary(m14_1)
```

トレンド項$\mu_t$は時間とともに変化するランダム効果であり、その情報は以下で確認できる。  
```{r}
m14_1$summary.random$Year
```

図示すると以下のようになる。  
```{r}
m14_1$summary.random$Year %>% 
  rename(Year = ID) %>% 
  ggplot(aes(x = Year, y = mean))+
  geom_line()+
  geom_ribbon(aes(ymax = `0.025quant`, ymin = `0.975quant`),
              alpha = 0, color = "black", linetype = "dashed")+
  theme_bw()+
  theme(aspect.ratio = 1)+
  labs(y = "Random walk trend")
```
<br/>  

切片も足した予測値は以下のように求められる。  
```{r}
m14_1$summary.fitted.values %>% 
  bind_cols(salmon) %>% 
  ggplot(aes(x = Year, y = mean))+
  geom_line()+
  geom_ribbon(aes(ymax = `0.025quant`, ymin = `0.975quant`),
              alpha = 0, color = "black", linetype = "dashed")+
  geom_point(aes(y = MigDay),
             shape = 1)+
  theme_bw()+
  theme(aspect.ratio = 1)+
  labs(y = "Observed and fitted values")
```

### Posterior distribution of sigmas  
`INLA`は精度$\tau = 1/\sigma^2$を推定するので、$\sigma_{\epsilon}$と$\sigma_v$の事後分布を求めるためには以下のような変換が必要である。それぞれの事後平均は以下のように求められる。    

```{r}
tau_eps <- m14_1$marginals.hyperpar$`Precision for the Gaussian observations`
tau_v <- m14_1$marginals.hyperpar$`Precision for Year`

fun <- function(x){1/sqrt(x)}
sigma_eps <- inla.emarginal(fun, tau_eps)
sigma_v <- inla.emarginal(fun, tau_v)

c(sigma_eps, sigma_v)
```

事後分布は以下のように書ける。  
```{r, fig.dim = c(8,4)}
pd_sigma_eps <- inla.tmarginal(fun, tau_eps)
pd_sigma_v <- inla.tmarginal(fun, tau_v)

pd_sigma_eps %>% 
  data.frame() %>% 
  mutate(par = "sigma_eps") %>% 
  bind_rows(pd_sigma_v %>% 
  data.frame() %>% 
  mutate(par = "sigma_v")) %>% 
  ggplot(aes(x = x, y = y))+
  geom_line()+
  facet_rep_wrap(~par, repeat.tick.labels = TRUE,
                 scales = "free")+
  labs(x = "")+
  theme_bw()+
  theme(aspect.ratio = 1)
```

### Covariates and trends  
式\@ref(eq:randomtrend)のモデルは以下のように説明変数を加えて簡単に拡張できる。ここでは、気温($Temp_t$)を加える。    

$$
\begin{aligned}
&MigDay_t = \rm{Intercept}  + Temp_t \times \beta + \mu_t + \epsilon_t \\ 
&\mu_t = \mu_{t-1} + v_t\\
&\epsilon_t \sim N(0, \sigma^2_{\epsilon}) \; and \; v_t \sim N(0, \sigma^2_v)
\end{aligned}
(\#eq:randomtrend2)
$$

このモデルは以下のように実行できる。  
```{r}
f14_2 <- MigDay ~ Temp + f(Year, model = "rw1")

m14_2 <- inla(f14_2,
              control.compute = list(dic = TRUE),
              control.predictor = list(compute = TRUE),
              family = "gaussian",
              data = salmon)
```

先ほどのモデルと比べると、気温を共変量に加えたモデルの方がDICが低い。  
```{r}
c(m14_1$dic$dic, m14_2$dic$dic)
```

また、気温にかかる係数の95%確信区間は0を含まないので、応答変数に重要な影響を与えていることが示唆される。
```{r}
m14_2$summary.fixed
```

### Making the trend smoother  
$\sigma_v$の事前分布を変えたとき、トレンド項$\mu_t$の事後分布は大きな影響を受ける。以下、このことをシミュレーションによって確認する。  

#### Changing the values of the gamma prior  
`INLA`では$\tau_v = 1/\sigma_v^2$の事前分布はデフォルトでは$Gamma(1, 0.00001)$になっている(第\@ref(c9)章参照)。しかし、個の分布が最善かには議論がある。第\@ref(c9)章では、 事前分布に$Gamma(1, 0.5)$を用いたモデルも実行した。この事前分布は、 @Carroll2015 によって推奨されているものである。この事前分布の下では、$\sigma_v$はおよそ0から5までの値をとる。    

`INLA`では、以下のようにしてこの事前分布によるモデルを実行できる。  
```{r}
f14_3 <- MigDay ~ Temp + f(Year, model = "rw1",
                           hyper = list(theta = list(prior = "loggamma",
                                                     param = c(1,0.5))))

m14_3 <- inla(f14_3,
              control.compute = list(dic = TRUE),
              control.predictor = list(compute = TRUE),
              family = "gaussian",
              data = salmon)
```

@Blangiardo2015 は、$\sigma_v$がとりうる範囲について事前に知識があれば、それをもとに事前分布のパラメータを検討することができることを示している。例えば、仮に$\sigma_v$が0.3から0.7の範囲をとりうると分かっているとしよう。このとき、シミュレーションによって$\sigma_v$を10000個生成する。  

```{r}
set.seed(1234)
sim.sigma_v <- runif(n = 10000, 0.3,0.7)
```

このとき、$\tau_v$の分布は以下のようになる。  
```{r}
sim.tau_v <- 1/sim.sigma_v^2

data.frame(x = sim.tau_v) %>% 
  ggplot(aes(x = x))+
  geom_density()+
  theme_bw()+
  theme(aspect.ratio = 1)+
  coord_cartesian(xlim = c(1,12))
```

ガンマ分布はshape($a$)とscale($b$)の2つのパラメータによって決まるが、これらはガンマ分布の期待値$E(X)$と分散$var(X)$を用いて以下のように表せる。  

$$
\begin{aligned}
&a = E(X)^2/var(X)\\
&b = a/E(X)
\end{aligned}
$$

よって、$\tau_v$がガンマ分布に従うとしたらパラメータ$a,b$は以下の値になる。  
```{r}
a <- mean(sim.tau_v)^2/var(sim.tau_v)
b <- a/mean(sim.tau_v)

c(a, b)
```

これらのパラメータを持つガンマ分布を実際の$\tau_v$の分布と一緒に描くと以下のようになる。おおよそ一致していることが見て取れる。    
```{r}
gamma <- rgamma(n =10000, shape = a, scale = b)

data.frame(x = c(sim.tau_v, gamma),
           type = rep(c("tau","gamma"), each = 10000)) %>% 
  ggplot(aes(x = x, group = type))+
  geom_density(aes(linetype = type))+
  scale_linetype_manual(values = c("dashed","solid"))+
  theme_bw()+
  theme(aspect.ratio = 1)+
  coord_cartesian(xlim = c(0,12))
```

#### changing the gamma prior to the PC prior  
@Simpson2014 はPenalized Complexity (PC) 事前分布というものを導入している。この事前分布では、1つのパラメータを用いて事前分布の強弱を表現できる。例えば$\sigma_v$のPC事前分布を考えるとき、以下の式に用いる$U$を決める必要がある。$\alpha$には0.05を用いる。    

$$
Prob(\sigma_v > U) = \alpha
$$

例えば$U = 100$とするとき、$\sigma_v$が100以上の大きな値をとる確率は非常に小さいということを示す。このとき、事前分布はほとんど情報を持っていない。一方で、$U = 0.1$とするならば、$\sigma_v$は高い確率で0から0.1までの値をとることになり、事前分布は情報があるとみなせる。  

以下では、様々な$U$を定めたときの$\tau_v$の分布を描いたものである。密度の算出については @Simpson2014 を参照。$U$が大きいほど$\sigma_v$がとりうる範囲も大きくなるので、逆に$\tau_v$は非常に狭い分布になる。逆もしかりである。      

```{r}
U <- c(0.1, 0.5, 1, 2, 5)
alpha  <- 0.05
DensTau <- matrix(nrow = 100, ncol = 5)

for (i in 1:5){
  lambda <- - log(alpha) / U[i]
  tau.v  <- seq(0.001, 12, length = 100)
  DensTau[,i] <- (lambda / 2) * tau.v ^(-3/2) * exp(-lambda*tau.v^(-0.5))
}

data.frame(x = tau.v,
           y = as.vector(DensTau),
           U = rep(U, each = 100)) %>%
  mutate(U = str_c("U = ",U)) %>% 
  ggplot(aes(x = x, y = y))+
  geom_line()+
  facet_rep_wrap(~U, repeat.tick.labels = TRUE,
                 scales = "free")+
  theme_bw()+
  theme(aspect.ratio = 1)+
  labs(y = "Density", x = expression(tau[v]))
```
<br/>  

`INKA`では以下のようにPC事前分布を用いた分析ができる。以下では、$U$が6つの値($0.01, 0.05, 0.1, 0.5, 1, 5$)をとるときそれぞれのモデルを実行している。    
```{r}
U <- c(0.01, 0.05, 0.1, 0.5, 1, 5)
keys <- paste0("m14_4_", 1:6)

for(i in 1:6){
  hyper.prec <- list(theta = list(prior = "pc.prec",
                                  param = c(U[[i]], 0.05)))
  f14_4 <- MigDay ~ f(Year,
                      model = "rw1",
                      hyper = hyper.prec)
  
  m14_4 <- inla(f14_4,
                control.compute = list(dic = TRUE),
                control.predictor = list(compute = TRUE),
                family = "gaussian",
                data = salmon)
  
  assign(keys[i], m14_4)
}
```

$U$の値によってモデルの予測値($\rm{Intercept + \mu_t}$)がどう変わるかを示したのが図\@ref(fig:PCprior)である。$U$の値が小さいと$\sigma_v$も0に近い値しか取らないので、予測値がほぼ変動しないことが分かる。一方で、$U$が一定以上大きければ結果はあまり変わらない。  

```{r PCprior, fig.cap = "Fitted values for the rw1 model applied on the salmon arrival dates data. A PC prior was used for the precision parameter τ v of the variance of the random walk. Each panel corresponds to a different value of U.",fig.dim = c(8,4)}
m14_4_1$summary.fitted.values %>% 
  bind_rows(m14_4_2$summary.fitted.values) %>% 
  bind_rows(m14_4_3$summary.fitted.values) %>% 
  bind_rows(m14_4_4$summary.fitted.values) %>% 
  bind_rows(m14_4_5$summary.fitted.values) %>% 
  bind_rows(m14_4_6$summary.fitted.values) %>% 
  mutate(Year = rep(salmon$Year, times = 6)) %>% 
  mutate(U = rep(str_c("U = ", U), each = 61)) %>% 
  ggplot(aes(x = Year, y = mean))+
  geom_line()+
  geom_ribbon(aes(ymax = `0.025quant`, ymin = `0.975quant`),
              alpha = 0.5, color = "black", linetype = "dashed")+
  geom_point(aes(y = MigDay),
             shape = 1,
             data = salmon)+
  facet_rep_wrap(~U, repeat.tick.labels = TRUE,
                 scales = "free")+
  theme_bw()+
  theme(aspect.ratio = 1)+
  labs(y = "Migration date")
```

#### Changing the random walk model: rw2  
`INLA`にはこれまで用いてきたランダムウォークモデル`rw1`に加えてもう一つのランダムウォークモデル`rw2``がある。これは、以下のように書ける[^foot11]。`rw2`モデルではこれまで用いていたランダムモデルよりも滑らかな予測値が得られる。  

[^foot11]: @Baba2019 で平滑化トレンドレベルモデルといわれているモデルである。    

$$
\begin{aligned}
&(\mu_t - \mu_{t-1}) - (\mu_{t-1} - \mu_{t-2}) = v_t \\
&v_t \sim N(0,\sigma^2_v)
\end{aligned}
$$

これは、$\phi_t = \mu_t - \mu_{t-1}$と書くとき、以下のように書き換えられる。  
$$
\begin{aligned}
&\phi_t - \phi_{t-1} = v_t \\
&v_t \sim N(0,\sigma^2_v)
\end{aligned}
$$

## Trends in polar bear movements  
以下では、シロクマの自発的あるいは受動的な移動を分析した @Mauritzen2003 のデータを用いる。1988年から1999年の間に、86頭のオトナのメスの位置情報がテレメトリーによって記録された。テレメトリーは6日ごとに最大3年間位置情報を記録した。記録は2つの場所(スバールバル諸島とバレンツ海)で行われている。  




